臺灣高等法院臺中分院刑事判決　　　　　　　　　　九十一年度上訴字第四三六號
　　上　訴　人　臺灣臺中地方法院檢察署檢察官
　　被　　　告　丙○○
　　指定辯護人　本院公設辯護人甲○○
右上訴人因被告公共危險案件，不服臺灣臺中地方法院九十年度訴字第二二八三號中
華民國九十一年一月十六日第一審判決（起訴案號：臺灣臺中地方法院檢察署九十年
度偵字第一六五八六號），提起上訴，本院判決如左：
      主  文
上訴駁回。
      理  由
一、公訴及意旨略以：被告丙○○明知在住宅引燃瓦斯極易產生燒燬該住宅之危險，
    竟因長期失業賦閒在家，經濟陷入窘境，心情低落，而於民國九十年九月六日下
    午二時十五分許，在臺中市北屯區新平里大德巷七十三號其父丁○○住宅內，先
    開啟廚房內之瓦斯筒開關，使瓦斯氣體逸出後，再持其所有之打火機二個點燃瓦
    斯，企圖自殺。惟於尚未引燃瓦斯之前，即為丁○○發現報警處理，經警及時趕
    赴現場合力制止丙○○點燃瓦斯，並當場扣得打火機二個，始未釀成災害，因認
    被告涉有刑法第一百七十三條第三項、第一項之放火燒燬現供人使用之住宅未遂
    罪嫌。
二、按心神喪失人之行為，不罰；又被告之行為不罰者，應諭知無罪之判決，刑法第
    十九條第一項及刑事訴訟法第三百零一條第一項分別定有明文。再刑法上所謂心
    神喪失人，非以其心神喪失狀態毫無間斷為必要，如果行為時確在心神喪失之中
    ，即令其在事前事後偶回常態，仍不得謂非心神喪失人，最高法院二十四年上字
    第二八四四號著有判例可資參考。
三、訊據被告丙○○固不諱言於右揭時、地打開瓦斯欲尋短見之事實，然堅決否認有
    何放火犯行，並以伊僅係要放瓦斯自殺，並無放火之意等語為辯。惟查被告已於
    九十年九月六日警訊時供承：「於九十年九月六日下午十四時十五分，在臺中市
    北屯區新平里二十三鄰大德巷七十三號三樓，因心情不好，情緒低落，找不到工
    作，沒有經濟來源，沒有收入，所以利用廚房裡的瓦斯桶，打開開關讓瓦斯氣體
    擴散充滿整個房間，後要拿出打火機，要點瓦斯自殺，結束自己的生命時，警察
    及救護車消防隊員趕到，破門而入，搶下我手中的打火機，也救了我一命。」；
    又於原審法院九十年十月十八日審理時坦承：「我於九十年九月六日下午十四時
    十五分許，在臺中市北屯區新平里大德巷七十三號丁○○住處開啟廚房內之瓦斯
    桶開關，使瓦斯氣體溢出後，再持家中之打火機二個點燃瓦斯，我喝酒後，因為
    找不到工作，心情不好，所以就去開瓦斯。」等語不諱，是可見被告於屋內施放
    瓦斯後，確有持打火機欲予點燃之意，雖證人即被告之父丁○○於原審法院九十
    年十月十八日審理時證稱：「他（指被告）那天在廚房裡開瓦斯，把我推出去，
    是對面的鄰居幫我打電話到派出所報案，他沒有拿打火機，他只是想要把瓦斯打
    開，讓自己瓦斯中毒，從消防隊到我家，一直到他們上去把門打開，時間經過一
    個鐘頭，丙○○都沒有用打火機。他們怕瓦斯爆炸，所以不敢上去，是我一直拜
    託他們，他們才上去把門打開的。」等語，然其所述與被告前述自白不盡相符，
    且因證人丁○○係被告之父，本於父子親情之天性，其所言實有事後迴護被告之
    可能，難以盡信。此外，本件復有現場相片二張及打火機二個扣案可資佐證，且
    被告亦自承伊當時係手持二個打火機，衡諸常情，如被告係欲點煙，應無持二個
    打火機之必要，足認其所辯純屬卸責之詞，非可採信，公訴人指陳被告有放火未
    遂之犯行，堪認定為真實。次查，被告於原審法院及本院調查、審理時供稱伊於
    案發當日精神狀態不佳，有幻聽，是聽到有人罵伊找不到工作，叫伊去死，並有
    幻覺，看到認識的人等語，並提出臺中榮民總醫院診斷證明書一紙為據。是被告
    於案發時之精神狀態如何，實有調查之必要。經原審法院囑託財團法人臺灣省私
    立臺中仁愛之家附設靜和醫院（以下簡稱靜和醫院）對被告進行精神鑑定，該院
    認「綜合被告之個人史、疾病史、精神狀態檢查、身體檢查及心理測驗結果，並
    參考起訴書內容及問訊筆錄，本院認為蕭員乃一急性精神分裂症患者。蕭員犯案
    過程雖意識清醒，思考邏輯合理，未見明顯判斷力受損或知覺缺失之狀況，但蕭
    員明顯受幻聽之強烈影響，致心情惡劣，使其依幻聽內容行事而選擇自殺。故本
    院認為蕭員犯案當時之精神狀態已達心神喪失之程度」，此有靜和醫院九十年十
    二月十三日中仁靜醫字第三三一號函檢附之精神鑑定報告書一份在卷可稽，惟因
    鑑定報告內「蕭員犯案過程雖意識清醒，思考邏輯合理，未見明顯判斷力受損或
    知覺缺失之狀況」與「本院認為蕭員犯案當時之精神狀態已達心神喪失之程度」
    記載顯有矛盾齟齬之處，上訴人亦就此提出質疑，是經本院再就此請靜和醫院闡
    釋之，經該院函復「蕭員犯案過程雖意識清醒，思考邏輯合理，未見明顯判斷力
    受損或知覺缺失之狀況」係「蕭員犯案過程雖意識清醒，思考邏輯合理，卻有明
    顯判斷力受損或知覺缺失之狀況」之筆誤，有該院九十一年五月一日函可參，足
    認被告為前述放火未遂行為當時之精神狀態已達於心神喪失之程度，又上訴意旨
    以被告幻聽內容為聽見有人伊找不到工作，並未及有開啟瓦斯開關，使瓦斯
    氣體逸出，再以打火機點燃瓦斯自殺之幻聽內容，被告於自殺幻聽前提下，猶知
    悉以開啟房瓦斯筒開關，使瓦斯氣體逸出之方式自殺，足見被告對外界事務並
    非全然缺乏知覺理會及判斷作用云云，然刑法之犯罪應以行為人具自由意思，並
    依自由意思而為反社會行為者始足為刑罰之對象，如行為人已喪失自由意思，而
    不得不為該行為時，自不得為刑罰之對象，被告既受幻聽直接主導唆使自殺，並
    因而施放瓦斯，其對外界事務之認知判斷悖離現實，已然喪失自由決定意思之能
    力，應屬心神喪失人，尚難以被告仍知開啟房瓦斯筒開關即認非心神喪失人，
    揆諸前揭刑法第十九條第一項及最高法院二十四年度上字第二八四四號判例意旨
    說明，被告之行為應不罰，又查被告雖屬急性精神分裂症患者（同前精神鑑定報
    告書參照），惟審酌前開鑑定書之「三鑑定結果2.目前精神狀態」之記載：「鑑
    定時蕭員衣著整齊，意識清楚；表情合宜，情緒適切；言談上無答非所問或自言
    自語之情況，思考內容無明顯之妄想內容，知覺上無明顯之幻聽干擾，亦未見明
    顯之怪異或干擾行為。蕭員一般認知功能尚可，無定向感障礙，記憶力亦無明顯
    障礙」；及鑑定書之「四結論」之記載：「建議蕭員需長期接受精神科專業人員
    之治療協助，以緩解其精神症狀，並儘量減少酒精之飲用，俾能穩定其情緒，並
    降低其再自殺之可能性」等語，並未建議將被告安置於具有安全戒護之場所，給
    予強制性之治療；又被告於九十年九月六日案發後，於九十年九月十二日至臺中
    榮民總醫院就醫，接受住院治療，經該院診斷其患有嚴重型憂鬱病，至同年九月
    二十五日仍住院治療中，有該院診斷證明書一紙在原審卷第十四頁可憑，再經本
    院調閱被告在臺中榮民總醫院之病歷，被告確自九十年九月十二日起至該院精神
    科接受診治，迄臺中榮民總醫院函復本院止，最後一次接受診治日期係九十一年
    三月八日，又自九十年九月十二日起至同年十月六日止，在該院精神科住院計二
    十四日，九十年十月六日出院日之病歷紀錄為「可說出回家後對於戒酒和壓力源
    的因應方法，故已達ｇｏａｌ」、「也可說出對於症狀的處理方式，故達ｇｏａ
    ｌ」，有病歷記載可參，本院因認被告已經接受相當之精神科治療，且在其父親
    就近看護之下，由前述醫院持續治療，較諸遽令其入監護處所接受監護處分更為
    妥適。
四、綜核上情，本案被告行為不罰，原審依據刑事訴訟法第三百零一條第一項諭知無
    罪判決，並於理由明不令入監護處所接受監護處分，經核均無違誤，公訴人指
    摘原審判決不當，尚無可採，本案上訴無理由，應予駁回。
五、扣案打火機並非違禁物，爰不宣告沒收。
六、依前揭病歷記載，被告現已非心神喪失人，故毋庸停止審判，併此明。
據上論結，應依刑事訴訟法第三百六十八條，判決如主文。
本案經檢察官乙○○到庭執行職務。
中        華        民        國  九 十 一  年     六     月　　五　　  日
                                  臺灣高等法院臺中分院刑事第五庭
                                        審判長法　官　袁　從　楨
  法  官  胡  森  田
                                              法  官  姚  勳  昌
右正本證明與原本無異。
如不服本判決應於收受送達後十日內向本院提出上訴書狀，其未敘述上訴之理由者並
得於提起上訴後十日內向本院補提理由書（均須按他造當事人之人數附繕本）。
                                              書記官  陳  如  慧
中        華        民        國  九 十 一  年     六     月　　六　　  日
                                                                        Ｋ
